【裁判字號】    98,台上,4882
【裁判日期】    980827
【裁判案由】    殺人
【裁判全文】
最高法院刑事判決            九十八年度台上字第四八八二號
上  訴  人  甲○○
上列上訴人因殺人案件，不服台灣高等法院台中分院中華民國九
十八年六月十一日第二審更審判決（九十七年度上更(一)字第三二
九號，起訴案號：台灣台中地方法院檢察署九十六年度偵字第二
三三００號），提起上訴，本院判決如下：
    主  文
上訴駁回。
    理  由
按刑事訴訟法第三百七十七條規定，上訴於第三審法院，非以判
決違背法令為理由，不得為之。是提起第三審上訴，應以原判決
違背法令為理由，係屬法定要件。如果上訴理由書狀並未依據卷
內訴訟資料，具體指摘原判決不適用何種法則或如何適用不當，
或所指摘原判決違法情事，顯與法律規定得為第三審上訴理由之
違法情形，不相適合時，均應認其上訴為違背法律上之程式，予
以駁回。本件上訴人甲○○上訴意旨略稱：(一)、據台中市消防局
緊急救護紀錄表（下稱救護紀錄表）記載，被害人王承嘉於民國
九十六年十月一日上午四時十分送至行政院退除役官兵輔導委員
會台中榮民總醫院（下稱台中榮民總醫院），依當時測得之血壓
88/48mmhg， 該醫院已知其有出血現象，惟未對王承嘉作生命徵
象監測，至當日上午五時五十分止，始進行搶救，則本件如係台
中榮民總醫院有醫療疏失，導致王承嘉因搶救不及而死亡，與上
訴人之行為即無因果關係。上訴人因此於原審聲請調查鑑定台中
榮民總醫院有無醫療疏失，原審未予調查，亦未於判決理由內論
列，有應於審判期日調查之證據未予調查之違法。(二)、行政院衛
生署草屯療養院（下稱草屯療養院）所為之精神鑑定有多處錯誤
，其中關於認為無法排除上訴人欲以生病為由減輕刑責、上訴人
就犯行避重就輕部分，鑑定方向錯誤，逾越法官權限。又該鑑定
報告記載上訴人穿著衣服之時間，與原判決認定之時間不符。原
審採為判決依據，自有未合。(三)、上訴人毆傷被害人後，已停手
未再傷害被害人，嗣並請大樓管理員孫豫平報警及叫救護車，親
自將被害人送醫，盡力防止被害人死亡結果之發生，應符合中止
犯規定。原判決於理由內先認上訴人與中止犯不符，復謂上訴人
事後曾協力將被害人送醫急救，冀防免被害人死亡結果之發生云
云，有判決理由矛盾之違法。(四)、上訴人於案發後委託孫豫平報
警及叫救護車，並在醫院等待警方，符合自首要件，至於孫豫平
將本案誤報為「路倒」，無礙於上訴人接受法律制裁之意思。又
救護紀錄表記載「患者喝酒醉與友人起衝突，打架遭打傷，已有
通知員警處理。」並由上訴人在送醫人欄位簽名，足證消防員許
睿鈞、涂安鎮之證言不實。警員陳俊維於原審亦證稱有看過救護
紀錄表，可證上訴人係在犯罪未發覺前就告知警方犯罪行為。由
警員王志強之證言，亦可證上訴人在派出所已坦承毆打被害人。
另許睿鈞於第一審證稱有將上訴人自承犯罪情形告訴警員，當時
在庭之陳俊維否認其事，李建文則未在場，原審未再就此調查，
亦非適法。(五)、原審認上訴人案發後將被害人送醫急救，防免被
害人死亡結果之發生，足見上訴人並無殺人犯意，僅應負傷害致
人於死刑責，原判決適用法則不當。依證人許睿鈞、涂安鎮所述
，被害人在送醫時意識仍屬清醒，原判決理由謂上訴人將被害人
打到不省人事乙節，與證據不符。又救護紀錄表所載被害人「說
話語無倫次」部分，應與其血液中之酒精濃度323mg/dl有關，而
非遭毆打所致等語。
惟查：證據之取捨、事實之認定，乃事實審法院職權行使之範圍
，事實審法院經調查證據之結果，本於確信，依自由心證之取捨
證據，苟其取捨，與經驗法則或論理法則無違，即不得任意指為
違法，而據為適法之第三審上訴理由。本件原判決認定上訴人有
原判決事實欄所載，基於殺人之犯意，以鐵椅、體重計及手、腳
毆打被害人王承嘉，致其頭部及顏面部受有鈍器造成大面積及多
處外傷、胸部後下方左右側及外側有對稱性大面積外傷、左胸部
上方有大面積外傷及出血傷，經送醫後因多處受傷導致右側胸腔
內大量出血、右腰側後方大面積外傷造成右側後腹腔大出血及右
腎外傷出血，因失血過多死亡之犯行，因而撤銷第一審之不當科
刑判決，改判仍論處上訴人殺人罪刑（累犯，處有期徒刑十七年
，褫奪公權十年）。係以：被告之自白，證人孫豫平、許睿鈞、
涂安鎮、林哲智、陳俊維、李建文、王志強之證言，台中榮民總
醫院病歷及病歷摘要、法務部法醫研究所鑑定報告書、刑案現場
圖、勘驗筆錄、解剖筆錄、相驗屍體證明書、解剖報告、第一審
及原審前審勘驗該社區監視錄影光碟之勘驗筆錄、監視錄影光碟
翻拍照片、救護紀錄表、台中市警察局勤務指揮中心受理各類案
件記錄單等證據資料，為綜合之判斷。並以上訴人否認殺人犯行
，辯稱其係出於傷害犯意而為，並無殺人故意，且其符合中止犯
及自首規定，應減輕其刑云云，均不足採信，一一予以指駁、說
明。復敘明上訴人行為時之精神狀態，經草屯療養院鑑定結果，
固認因酒精之影響，使其辨識行為違法之能力有降低情形，然上
訴人有酗酒惡習，案發當日亦係在自由意志狀況下飲酒，嗣與被
害人發生爭執，乘酒意憤而行兇，堪認其精神障礙之原因係故意
自行招致，尚無減輕其刑之餘地。已詳細敘述其所憑之證據及認
定之理由，所為論斷，俱有卷存證據資料可資覆按，並無採證或
認定事實違背經驗法則或論理法則，或其他違背法令之情形。另
查：(一)、中止犯必以行為人已著手於犯罪行為之實行，因己意中
止或防止犯罪結果之發生，始能成立。本件上訴人基於殺人之犯
意，已著手實行毆打被害人之犯罪構成要件行為，被害人並因而
發生死亡之結果，係原判決依合法職權認定之事實。而上訴人於
停止對被害人之加害行為後，雖曾協助消防員將被害人送醫，然
其未能防止被害人死亡之犯罪結果發生，自無成立中止犯之可言
。原判決認上訴人所為與中止犯規定不符，而其協助將被害人送
醫所為僅屬科刑時應審酌之犯罪後態度情狀事項，要無違法可言
。(二)、刑法第六十二條規定自首，須於犯罪未發覺前向有偵查犯
罪權之機關自承犯罪事實接受裁判，始克相當。本件原判決依憑
證人孫豫平、許睿鈞、涂安鎮、陳俊維、李建文、王志強之證言
，認定本件係上訴人住處管理員孫豫平主動報案，而其報案時已
刻意隱匿實情，並非上訴人委託孫豫平代為報案自首，又本件係
警方據報前往醫院調查時，已懷疑上訴人涉有犯罪嫌疑，嗣經察
看監視錄影光碟確認上訴人為加害人後，上訴人始承認毆打被害
人，且其之前於消防員及警員詢問案發經過時，仍多方掩飾或避
重就輕未承認犯行，足見本件為偵查機關發覺之犯罪，且上訴人
亦無接受裁判之意，自不合自首要件等情，業於理由貳、二、(五)
詳敘其所憑之證據及理由。又消防員許睿鈞於救護紀錄表所為「
患者喝酒醉與友人起衝突，打架遭打傷，已有通知員警處理。」
之記載，縱係送醫途中得知於上訴人，然消防員依法僅負有消防
及災害防治等職責，並無偵查犯罪權限，且依許睿鈞於第一審證
述內容以觀，上訴人顯無委託許睿鈞代為向警員自首而接受裁判
之意思，原判決因而認上訴人不符自首要件，自不容指為違法。
(三)、草屯療養院對上訴人行為時精神狀態鑑定結果，認上訴人「
當時的精神狀態受到酒精影響，而有衝動控制變差、判斷力受損
的情形，該精神障礙可能造成其處於辨識其行為違法而行為之能
力『降低』之狀態，但是否達到『顯著降低』的影響，以目前所
得的資料，尚無法達到毫無疑義之結論。」此項鑑定結論，對上
訴人尚無不利可言。而原審係認上訴人行為時之上述精神障礙原
因，係因故意自行招致，而未適用刑法第十九條第二項規定予以
減輕其刑，並非採用上述鑑定結果為不利於上訴人之論據。上訴
意旨憑以指摘原判決不當，自非適法之第三審上訴理由。(四)、刑
事訴訟法第三百七十九條第十款所稱「依本法應於審判期日調查
之證據」，係指該證據在客觀上為法院認定事實及適用法律之基
礎者而言，如當事人聲請調查之證據，在客觀上非認定事實及適
用法律基礎之證據，既無調查之必要，自得不予調查，此種未予
調查之情形，本不屬於上開條款之範圍，事實審法院縱因未予調
查，又未裁定駁回調查之聲請，致訴訟程序違背首開規定，但此
種訴訟程序之違法，顯然於判決無影響，不得執以為上訴第三審
之理由。本件依卷附台中榮民總醫院病歷及病歷摘要、法務部法
醫研究所鑑定報告書、勘驗筆錄、解剖筆錄、相驗屍體證明書、
解剖報告、台中榮民總醫院病歷及病歷摘要所示，被害人係因上
訴人之殺人犯行，直接導致右側胸腔內大量出血、右側後腹腔大
出血及右腎外傷出血，因失血過多死亡之結果，至於被害人送醫
後，未能即時治癒，此乃醫師是否應另負過失責任之問題，上訴
人所為與被害人死亡間之因果關係並不因而中斷，自與上訴人應
負之殺人刑責無礙。原審因而未依上訴人之聲請鑑定台中榮民總
醫院有無醫療疏失，亦未以裁定駁回其聲請，或於判決理由予以
說明，其踐行之訴訟程序雖有瑕疵，惟顯然與判決無影響，依刑
事訴訟法第三百八十條規定，自不得為上訴第三審之理由。其餘
上訴意旨仍就原審所為採證認事之職權行使，以及原判決已論列
說明之事項，任憑己見漫詞指摘，重為事實上之爭執，核與法律
規定得為第三審上訴理由之違法情形，不相適合。其上訴違背法
律上之程式，應予駁回。
據上論結，應依刑事訴訟法第三百九十五條前段，判決如主文。
中    華    民    國  九十八  年    八    月  二十七  日
                      最高法院刑事第五庭
                          審判長法官  陳  正  庸
                                法官  賴  忠  星
                                法官  林  秀  夫
                                法官  宋      祺
                                法官  陳  祐  治
      本件正本證明與原本無異
                                      書  記  官
中    華    民    國  九十八  年    八    月  三十一  日
                                                     ｍ


司法院資訊處製作；財團法人民間司法改革基金會備份。
